臺灣臺北地方法院民事判決
110年度訴字第3993號
原      告  台新國際商業銀行股份有限公司

代  表  人  尚瑞強  
訴訟代理人  彭若鈞律師
            黃照峯律師
被      告  洪淑芬  

            陳麗美  
            洪至勇  
            洪淑華  
            洪淑玲  


            洪東榮  
            洪逢欽  
            黃慧玲  
            洪培欽  

            黃昭霖  
            黃雅萍  
            黃郁茹  
            陳哲健  
            陳欣瑜  
            洪明志  
            洪雅慧  
共      同
訴訟代理人  蘇三榮律師
被      告  余景登律師即洪文欽之遺產管理人
上列當事人間撤銷遺產分割登記等事件，本院於民國111年5月3
日言詞辯論終結，判決如下：
    主  文
被告洪淑芬、陳麗美、洪培欽、洪逢欽、洪至勇、洪淑華、黃昭
霖、黃雅萍、黃郁茹、黃慧玲、陳哲健、陳欣瑜、洪東榮、洪明
志、洪雅慧、洪淑玲、及訴外人洪文欽(遺產管理人余景登律師)
就如附表編號1、編號2所示之不動產所為之分割協議及陳麗美、
洪逢欽、洪至勇、洪淑華、洪淑玲、洪東榮、黃慧玲就如附表編
號1、編號2所示之不動產所為之分割繼承登記行為應予撤銷。
被告陳麗美、洪逢欽、洪至勇、洪淑華、洪淑玲、洪東榮、黃慧
玲應將附表編號1、編號2 所示之不動產，登記日期民國109年05
月12日之繼承登記予以塗銷。
訴訟費用由被告連帶負擔。
    事實及理由
壹、程序事項
一、按訴狀送達後，原告不得將原訴變更或追加他訴，但該訴訟
    標的對於數人必須合一確定時，追加其原非當事人之人為當
    事人者，不在此限，民事訴訟法第255條第1項第5款定有明
    文。經查，原告起訴時原以被繼承人洪傳旺之繼承人洪淑芬
    、陳麗美、洪至勇、洪淑華、洪淑玲、洪東榮、洪逢欽、黃
    慧玲為被告，並聲明：「㈠被告洪淑芬、陳麗美、洪至勇、
    洪淑華、洪東榮、洪逢欽、黃慧玲就如附表所示之不動產（
    下稱系爭不動產）所為之分割繼承登記行為應予撤銷。㈡被
    告陳麗美、洪逢欽、洪至勇、洪淑華、洪淑玲、洪東榮、黃
    慧玲應將附表所示之不動產，登記日期民國109年05月12日
    之繼承登記予以塗銷。」等語（見本院卷第18頁）。嗣於11
    0年5月20日具狀追加洪傳旺之繼承人洪培欽、黃昭霖、黃雅
    萍、黃郁茹、陳哲健、陳欣瑜、洪明志、洪雅慧為被告，變
    更聲明為：「㈠被告洪淑芬、陳麗美、洪培欽、洪
　　逢欽、洪至勇、洪淑華、黃昭霖、黃雅萍、黃郁茹、黃慧玲
    、陳哲健、陳欣瑜、洪東榮、洪明志、洪雅慧、洪淑玲就如
    附表所示之不動產所為之分割協議及陳麗美、洪逢欽、洪至
    勇、洪淑華、洪淑玲、洪東榮、黃慧玲就該不動產所為之分
    割繼承登記行為應予撤銷。㈡被告陳麗美、洪逢欽、洪至勇
    、洪淑華、洪淑玲、洪東榮、黃慧玲應將附表所示之不動產
    ，登記日期民國109年05月12日之繼承登記予以塗銷。」等
    語（見本院卷第63-65頁）。嗣於110年11月16日具狀追加余
    景登律師即洪文欽之遺產管理人為被告，變更聲明為：「㈠
    被告洪淑芬、陳麗美、洪培欽、洪逢欽、洪至勇、洪淑華、
    黃昭霖、黃雅萍、黃郁茹、黃慧玲、陳哲健、陳欣瑜、洪東
    榮、洪明志、洪雅慧、洪淑玲、及訴外人洪文欽(遺產管理
    人余景登律師)就如附表所示之不動產所為之分割協議及陳
    麗美、洪逢欽、洪至勇、洪淑華、洪淑玲、洪東榮、黃慧玲
    就該不動產所為之分割繼承登記行為應予撤銷。㈡被告陳麗
    美、洪逢欽、洪至勇、洪淑華、洪淑玲、洪東榮、黃慧玲應
    將附表所示之不動產，登記日期109年05月12日之繼承登記
    予以塗銷。」等語（見本院卷第195-197頁）。經核，原告
    就必須合一確定之訴訟標的追加原非當事人之人為被告，揆
    諸上開規定，自應予准許。
二、本件被告余景登律師即洪文欽之遺產管理人經合法通知未於
    言詞辯論期日到場，核無民事訴訟法第386條各款所列情形
    ，爰依原告之聲請，由其一造辯論而為判決。　　
貳、實體事項
一、原告主張略以:
  ㈠原告為被告洪淑芬之債權人。被告等於被繼承人洪傳旺過世
    後，協議就洪傳旺所有之如附表編號1、編號2不動產(下稱
    系爭不動產)，由陳麗美、洪至勇、洪淑華、洪淑玲、洪東
    榮、洪逢欽、黃慧玲進行繼承。因被告等所為之遺產分割協
    議，有明顯不利於被告洪淑芬之情形，因而有害於原告之債
    權，是原告爰依民法第244條第1項、第4項等規定，聲請本
    院撤銷之。
  ㈡又本件應屬撤銷被告等之無償行為，而非屬撤銷拋棄繼承，
    是依最高法院69年台上字第847號判決、臺灣高等法院105年
    度法律座談會民事類提案第6、7號、最高法院106年度台上
    字第1650號判決之見解，應無不許原告撤銷之情形。
　㈢被告等雖以被告洪淑芬尚有積欠被告陳麗美債務之情事；且
    受有100,000元現金之分配；並受有毋庸支付喪葬費用之利
    益等為由，抗辯被告等之遺產分割協議應非屬無償行為，惟
    被告等未能提出具體之事證以實其說；且實務見解認為殯葬
    費用之支出無從據以解釋是否為有償、無償之認定，是被告
    之抗辯顯不足採。
  ㈣另系爭不動產僅洪淑芬、洪文欽、洪培欽等三人未繼承。又
    其中洪淑芬、洪文欽皆有積欠原告債務，顯見被告等所為之
    遺產分割協議，係為規避債權人追索之意圖甚為明確。
  ㈤並聲明：
  ⒈被告洪淑芬、陳麗美、洪培欽、洪逢欽、洪至勇、洪淑華、
    黃昭霖、黃雅萍、黃郁茹、黃慧玲、陳哲健、陳欣瑜、洪東
    榮、洪明志、洪雅慧、洪淑玲、及訴外人洪文欽(遺產管理
    人余景登律師)就系爭不動產所為之分割協議及陳麗美、洪
    逢欽、洪至勇、洪淑華、洪淑玲、洪東榮、黃慧玲就系爭不
    動產所為之分割繼承登記行為應予撤銷。
　⒉被告陳麗美、洪逢欽、洪至勇、洪淑華、洪淑玲、洪東榮、
    黃慧玲應將系爭不動產，登記日期民國109年05月12日之繼
    承登記予以塗銷。
二、被告則以：
　㈠被告等就系爭不動產所為遺產分割協議及依該協議所為分割
    繼承登記行為，乃其等基於繼承身分關係所為，而為高度人
    格自由之表現，非屬被告等之無償行為，原告自不得依據民
    法行使第244條撤銷權。
　㈡又被告洪淑芬係因尚有積欠被告陳麗美債務，且並未支付被
    繼承人洪傳旺喪葬費等原因，始成立本案之分割協議，是被
    告等之分割協議自非屬無償行為。
　㈢另被告洪淑芬與其他被告就系爭不動產所為遺產分割協議之
    行為，因無法單獨分離，不得訴請撤銷。再者，被告洪淑芬
    對系爭不動產之公同共有權利，亦即被繼承人之債權人係以
    被繼承人之財產為其信任之基礎，對於繼承人之固有財產之
    期待，不在民法第244條擬為保護之債務人清償力範圍內，
    原告不得據此撤銷之。
　㈣被告等所為之系爭遺產分割協議，係洪傳旺之繼承人基於渠
    等身分關係所為之行為，核屬被告等行使其人格權之行為(
    其標的雖是財產，但其他因素緊密涉及人格權)，而非僅單
    純為被告等之財產處分行為，故原告依民法第244條之規定
    ，請求被告等撤銷系爭不動產分割協議之債權行為及繼承登
    記之物權行為，均無理由，應駁回之。
　㈤被繼承人洪傳旺遺產中之不動產，除債務人洪淑芬未取得外
    ，其他繼承人亦有未取得之情形：
　⒈原告主張，本案除洪淑芬、洪文欽兩人因積欠原告債務而未
    繼承洪傳旺遺產，顯為規避債權人追索之意圖云云。然除洪
    淑芬、洪文欽未取得洪傳旺所遺留之不動產外，繼承人洪培
    欽、黃昭霖、黃雅萍、黃郁茹、陳哲建、陳欣瑜、洪明志、
    洪雅慧等八人亦完全未取得不動產持分，而以上八位繼承人
    亦無任何債務問題，仍同意不取得不動產持份，顯見原告稱
    未取得不動產持份之繼承人，都是為了規避債權人追索，此
    一說法並不成立。
　⒉衡諸社會生活常情，遺產之分配往往考量被繼承人生前意願
    、繼承人對被繼承人之貢獻（有無扶養之事實）、家族成員
    間感情、被繼承人生前已分配予各繼承人之財產（贈與應否
    歸扣）、承擔祭祀義務等諸多因素，始達成遺產分割協議。
    故上開八位繼承人與洪淑芬相同，鈞是考量上開家族間情感
    、貢獻等因素，而做成不分配系爭不動產之決定，本質上為
    繼承人間基於繼承人身分，就繼承之遺產如何分配所為之協
    議，應屬具有濃厚人格法益為基礎之財產上行為，苟未因此
    增加債務人之不利益，即難認有害及債權人之債權，債權人
    應無從援引民法第244條第1項規定，聲請法院撤銷之。
　㈥被告洪淑芬有取得現金之遺產分配，足證本案協議分配並非
    無償行為。
　⒈被繼承人洪傳旺遺產當中除系爭不動產外，尚有存款之部分
    ，而該存款部分，扣除喪葬費用後，由被告洪淑芬109年2月
    13日領取100,000元(洪淑芬無存摺，故匯入被告洪淑玲之帳
    戶)，此有被告洪淑華手寫之紀錄及簽名可稽。
　⒉被告洪淑芬雖未取得系爭不動產持份，但針對存款之部分已
    領取一定金額，故本案協議分割之部分，並非無償行為，自
    不符合民法第244條第1項之要件。　
  ㈦並聲明：原告之訴駁回。
三、被告余景登律師即洪文欽之遺產管理人未於言詞辯論期日到
    場，亦未提出書狀做任何聲明或陳述。　　　
四、本件不爭執事項如下（見本院卷第183-184頁）：
  ㈠原告為被告洪淑芬之債權人。
  ㈡被繼承人洪傳旺於109年1月9日死亡，被告等為洪傳旺之繼
    承人。
  ㈢被告等就洪傳旺所遺台北市○○區○○段○○段00000號土
    地及中正區永昌段四小段2094建號建物（門牌號碼為台北市
    ○○區○○○路0段00巷0弄0號，下稱系爭房地），達成遺
    產分割協議，協議被告洪淑芬不辦理系爭之繼承登記。
五、本件爭點如下（見本院卷第184頁）：
　㈠遺產分割協議是否為民法第244條所得撤銷的標的？
　㈡本件原告得否以洪淑芬債權人身分撤銷遺產分割協議？
六、得心證之理由：
　㈠遺產分割協議是否為民法第244條所得撤銷的標的？
　⒈按繼承權之拋棄，係指繼承人於法定期間否認繼承對其發生
    效力之意思表示，即消滅繼承效力之單獨行為。而拋棄因繼
    承所取得之財產，係於繼承開始後，未於法定期間拋棄繼承
    權，嗣就其已繼承取得之財產予以拋棄，與拋棄繼承權之性
    質迥然有別。又繼承權之拋棄，固不許債權人依民法第244
    條第1項規定撤銷之。惟如拋棄因繼承所取得之財產，而將
    繼承所得財產之公同共有權，與他繼承人為不利於己之分割
    協議，倘因而害及債權者，債權人自得依民法第244條第1項
    行使撤銷權，此有最高法院106年度台上字第1650號判決意
    旨足資參照。
　⒉經查，被告洪淑芬確有未依法定程序辦理拋棄繼承之情形，
    是依民法第1148條第1項前段之規定，應已當然承受被繼承
    人洪傳旺財產上之一切權利、義務。是以，本件原告所請求
    撤銷者應非拋棄繼承，而係請求撤銷遺產分割協議，從而，
    揆諸上揭最高法院判決意旨，倘被告等所為之撤銷遺產分割
    協議，確為不利於被告洪淑芬之分割協議且有害於原告之債
    權，原告自得依民法第244條第1項之規定請求撤銷之。
　㈡本件原告得否以洪淑芬債權人身分撤銷遺產分割協議？　
　⒈按債務人所為之無償行為，有害及債權者，債權人得聲請法
    院撤銷之；債權人依第1項或第2項之規定聲請法院撤銷時，
    得並聲請命受益人或轉得人回復原狀。民法第244條第1項、
    第4項分別定有明文。
　⒉經查，依據中正區永昌段四小段122-7地號土地之土地登記謄
    本記載，被告等應係協議由部分繼承人即被告陳麗美、洪逢
    欽、洪至勇、洪淑華、洪淑玲、洪東榮、黃慧玲等，就系爭
    不動產辦理繼承登記。依形式觀之，確為不利於被告洪淑芬
    之遺產分割協議，是以，倘被告洪淑芬確有未分得其他相應
    之對價或遺產之情形，該協議即應評價為被告洪淑芬之無償
    行為，原告自得請求撤銷之。被告等雖抗辯：被告洪淑芬應
    有積欠被告陳麗美債務之情事；且其受有100,000元現金之
    分配；並受有毋庸支付喪葬費用之利益等語，惟查，被告等
    抗辯被告洪淑芬尚有積欠被告陳麗美債務等語，應屬有利於
    被告等之事實，依民事訴訟法第277條之規定，自應由被告
    等負舉證之責任，惟被告等就該借款之借貸內容、金流等，
    未能提出具體之事證以實其說，是本院自難為有利被告等之
    判斷；又被告等抗辯被告洪淑芬應受有100,000元現金之分
    配等語，雖提出被告洪淑華手寫之紀錄與各被告之簽名為證
    ，惟經本院職權查閱前開手寫紀錄，其上未有被告洪淑芬之
    簽名，而係記載由被告洪淑玲代為受領；且該手寫紀錄係被
    告洪淑華自行填寫，且未有記載日期，應難判斷製作之日期
    與真實性，自難據以認定被告洪淑芬確實受有100,000元現
    金之分配；另被告等抗辯被告洪淑芬應受有毋庸支付喪葬費
    用之利益等語，按被繼承人喪葬費用是否為繼承費用，現行
    民法雖無明文規定，但多數學說認喪葬費用應解釋為繼承費
    用，依民法第1150條規定，由遺產中支付之，此有臺灣高等
    法院110年度家上易字第5號判決意旨足資參照。揆諸前開說
    明，因本件被繼承人洪傳旺尚有附表編號3、4之存款得以支
    付其喪葬費用，是本件應無由各繼承人之以自身固有財產負
    擔喪葬費用之必要，從而，被告等抗辯被告洪淑芬英受有毋
    庸支付喪葬費用之利益等情，亦無可採。
　⒊綜上所述，被告等協議由被告陳麗美、洪逢欽、洪至勇、洪
    淑華、洪淑玲、洪東榮、黃慧玲等取得系爭不動產等情，確
    為明顯不利於被告洪淑芬之分割協議，而有害及原告之債權
    ；又被告等就被告洪淑芬受有相應之對價或遺產之抗辯，未
    能舉證以實其說，從而，原告依民法第244條第1項之規定，
    起訴主張被告洪淑芬、陳麗美、洪培欽、洪逢欽、洪至勇、
    洪淑華、黃昭霖、黃雅萍、黃郁茹、黃慧玲、陳哲健、陳欣
    瑜、洪東榮、洪明志、洪雅慧、洪淑玲、及訴外人洪文欽(
    遺產管理人余景登律師)就系爭不動產所為之分割協議及被
    告陳麗美、洪逢欽、洪至勇、洪淑華、洪淑玲、洪東榮、黃
    慧玲等就系爭不動產所為之分割繼承登記行為應予撤銷；並
    依民法第244條第4項規定請求被告陳麗美、洪逢欽、洪至勇
    、洪淑華、洪淑玲、洪東榮、黃慧玲應將系爭不動產，登記
    日期109年05月12日之繼承登記予以塗銷等情，均屬有據。
七、據上論結，原告依民法第244條第1項、第4項等規定，請求
    ：㈠被告洪淑芬、陳麗美、洪培欽、洪逢欽、洪至勇、洪淑
    華、黃昭霖、黃雅萍、黃郁茹、黃慧玲、陳哲健、陳欣瑜、
    洪東榮、洪明志、洪雅慧、洪淑玲、及訴外人洪文欽(遺產
    管理人余景登律師)就如附表編號1、編號2所示之不動產所
    為之分割協議及陳麗美、洪逢欽、洪至勇、洪淑華、洪淑玲
    、洪東榮、黃慧玲就如附表編號1、編號2所示之不動產所為
    之分割繼承登記行為應予撤銷。㈡被告陳麗美、洪逢欽、洪
    至勇、洪淑華、洪淑玲、洪東榮、黃慧玲應將附表編號1、
    編號2 所示之不動產，登記日期109年05月12日之繼承登記
    予以塗銷。於法有據，自應予准許。
八、本件事證已臻明確，兩造其餘主張陳述及所提之證據，經本
    院斟酌後，認與判決結果不生影響，均毋庸再予論述，附此
    敘明。
九、訴訟費用負擔之依據：民事訴訟法第78條、第85條第2項。
中　　華　　民　　國　　111 　年　　5 　　月　27 　　日
                  民事第二庭    法　官　陳雅瑩
以上正本係照原本作成
如對本判決上訴，須於判決送達後20日內向本院提出上訴狀。如
委任律師提起上訴者，應一併繳納上訴審裁判費。
中　　華　　民　　國　　111 　年　　5 　　月　27 　　日
                                書記官　陳薇晴
附表：被繼承人洪傳旺之遺產
編號 種類 財產所在或名稱 財產數量 持份 01 土地 中正區永昌段四小段122-7地號 總面積1132.00㎡ 40分之1 02 建物 中正區永昌段四小段2094建號 門牌:和平西路二段98巷2弄9號 總面積83.37㎡ 1分之1 03 存款 台灣銀行(南門) 738,476元  04 存款 台灣銀行(南門) 1,488,900元